臺灣高等法院民事判決
109年度上字第1078號
上  訴  人  周泰山  
訴訟代理人  陳俊廷律師
上  訴  人  林桂長  

            林顏寶玉  
            林陳淑敏  
被  上訴人  林顏梅  
            林馮素英
            林聖開  
            林良儒  
            林美婷  
            杜林素娥
            林武源  
            林武進  
            林武信  
            林文忠  
            林昕儀  
            林倢瑀  
上  一  人
法定代理人  羅淑蕙  
            黃玉琴  
            林文煒  

            林秋湄  

            林秋蓉  
            林昭呈  
            林靜瑜  
            林意洵  
            林許儉  
            林志豪  
            林志明  
上二十五人
共      同
訴訟代理人  高秀枝律師
上列當事人間債務人異議之訴事件，上訴人對於中華民國109年3
月20日臺灣士林地方法院第一審判決（108年度訴字第764號），
各自提起上訴，本院於110年7月7日言詞辯論終結，判決如下：
    主  文
原判決關於撤銷林桂長、林顏寶玉、林陳淑敏對周泰山之強制執
行程序部分，及命林桂長、林顏寶玉、林陳淑敏給付部分，暨訴
訟費用之裁判，均廢棄。
上開廢棄部分，周泰山在第一審之訴駁回。
周泰山之上訴駁回。
第一、二審訴訟費用由周泰山負擔。
    事實及理由
一、上訴人周泰山主張：坐落臺北市○○區○○段0○段000地號土地
    （下稱系爭土地）原由訴外人蘇玉路（已歿）向該地所有權
    人林紅英（已歿）承租以建築房屋（下稱系爭租約），林紅
    英之子林林、林添壽、林炳煌、林桂富（以上4人均已歿）
    及上訴人林桂長（以上5人下合稱林林等5人）於取得系爭土
    地所有權後，於民國39年間就系爭土地設定地上權（下稱系
    爭地上權）予蘇玉路。蘇玉路死亡後，系爭租約之法律關係
    及系爭地上權均由其繼承人即訴外人蘇歐桂、蘇榮華、蘇永
    裕、蘇榮昌、蘇榮吉、蘇文哲、王蘇富美、蘇美欽、李蘇美
    亮（下合稱蘇歐桂等9人）共同繼承。嗣林林之繼承人即訴
    外人林登發、林登旺、林登全（以上3人均已歿）、林添壽
    之繼承人即訴外人林武村（已歿）、被上訴人林顏梅、林武
    源、林武進、林武信、杜林素娥（林顏梅以降下合稱林顏梅
    等5人）、林炳煌、林桂富及林桂長（以上合稱林登發等12
    人）對蘇歐桂等9人提起調整租金之訴，經本院以82年度上
    更㈠字第93號判決（下稱系爭確定判決）蘇歐桂等9人就系爭
    土地應給付之租金，應自80年7月1日起按6個月1期調整為新
    臺幣（下同）16萬5,114元並給付予林登發等12人確定。伊
    於93年間經原法院90年度執字第8610號強制執行事件（下稱
    8610號執行事件）拍賣取得坐落系爭土地上之門牌號碼臺北
    市○○區○○路0段00號建物（下稱系爭建物）及系爭地上權，
    林登發之繼承人即上訴人林陳淑敏、被上訴人林文煒、林秋
    湄、林秋蓉、林登旺之繼承人即被上訴人林昭呈、林靜瑜及
    林意洵、林登全之繼承人即被上訴人林許儉、林志豪及林志
    明、林武村之繼承人即被上訴人林馮素英、林聖開、林良儒
    及林美婷、林顏梅等5人、林炳煌之繼承人即上訴人林顏寶
    玉、被上訴人林文忠、林昕儀及林倢瑀、林桂富之繼承人即
    被上訴人黃玉琴及林桂長執系爭確定判決為執行名義，向原
    法院民事執行處（下稱執行法院）對伊聲請為強制執行，經
    該法院以106年度司執字第34757號強制執行事件受理（下稱
    系爭執行事件），伊於該事件執行程序（下稱系爭執行程序
    ）中已自行提出145萬360元經執行法院轉給林顏寶玉、林桂
    長、林陳淑敏（下合稱林顏寶玉等3人）及被上訴人（下與
    林顏寶玉等3人合稱林顏寶玉等25人）共同收受。惟系爭確
    定判決認定蘇歐桂等9人與系爭土地所有權人間為不定期租
    賃關係，依民法第425條之1規定或類推適用、民法第426條
    之1，該租賃關係僅得由系爭土地所有權之受讓人即現共有
    人全體以及系爭房屋受讓人即伊繼受，林顏寶玉等3人、杜
    林素娥均非系爭土地之所有權人，竟與其餘被上訴人執前開
    執行名義聲請執行法院對伊為系爭執行程序之強制執行，復
    未列訴外人即系爭土地共有人之一之林張幼為聲請人，自屬
    當事人不適格，系爭執行程序即非適法。系爭執行程序尚未
    終結，林顏寶玉等25人無法律上原因受有伊提出經執行法院
    轉給其等之利益145萬360元，並致伊受有損害，自屬不當得
    利，應返還前開利益予伊；況伊已於104年4月9日取得系爭
    土地所有權（權利範圍10分之1），同時兼具出租人及承租
    人身分，林顏寶玉等25人就該部分對伊之租金債權亦因混同
    而消滅，所受領之14萬5,036元（即145萬360元×1/10＝14萬5
    ,036元）仍屬溢領而應返還予伊等情。依強制執行法第14條
    之1第1項規定，請求撤銷系爭執行程序，並依民法第179條
    規定，請求林顏寶玉等25人給付伊145萬360元，及自起訴狀
    繕本送達林顏寶玉等25人翌日起算之法定遲延利息（原審為
    周泰山一部勝訴、一部敗訴之判決，即判命系爭執行程序關
    於林桂長對周泰山強制執行請求超過10萬8,048元部分、林
    顏寶玉及林陳淑敏對周泰山強制執行部分之強制執行程序，
    均應予撤銷；林桂長、林顏寶玉、林陳淑敏應依序給付周泰
    山29萬72元、9萬6,691元、2萬4,173元，及均自起訴狀繕本
    送達翌日即108年4月17日止至清償日止，按週年利率5%計算
    之利息。周泰山及林顏寶玉等3人就上開各自敗訴部分，分
    別提起上訴）。並於本院聲明：㈠上訴聲明：⒈原判決關於駁
    回周泰山後開第2項、第3項之訴部分廢棄。⒉上開廢棄部分
    ，系爭執行程序關於林桂長對周泰山強制執行請求10萬8,04
    8元部分，及被上訴人對周泰山強制執行請求部分，均應予
    撤銷。⒊被上訴人應與林顏寶玉等3人共同再給付周泰山103
    萬9,424元，及自起訴狀繕本送達翌日起至清償日止，按週
    年利率5%計算之利息。㈡答辯聲明：上訴駁回。
二、林顏寶玉等25人則以：周泰山依民法第426條之1規定，應繼
    受系爭租約承租人之地位；系爭土地已存有系爭租約，無需
    另依民法第425條之1規定或類推適用以推定租賃關係存在，
    且出租亦不以對租賃物有所有權為必要，伊等本於繼承關係
    繼受為系爭租約之出租人，兩造自均為系爭確定判決之繼受
    人；伊等執系爭確定判決為執行名義聲請執行法院對周泰山
    為系爭執行程序之強制執行，自無當事人不適格之違法。再
    周泰山為系爭土地之承租人，應向伊等給付租金，伊等依系
    爭執行程序經執行法院轉給周泰山所給付之145萬360元，並
    非不當得利；況上述金額已經周泰山自行扣除依其系爭土地
    所有權權利範圍計算部分，伊等亦無溢領之情事等語，資為
    抗辯。於本院聲明：㈠林顏寶玉等3人上訴聲明：⒈原判決關
    於撤銷林顏寶玉等3人對於周泰山之強制執行程序部分，及
    命林顏寶玉等3人給付部分，均廢棄。⒉上開廢棄部分，周泰
    山在第一審之訴駁回。㈡林顏寶玉等25人答辯聲明：上訴駁
    回。
三、本院之判斷：
　㈠按債務人對於債權人依強制執行法第4條之2規定聲請強制執
    行，如主張非執行名義效力所及者，得於強制執行程序終結
    前，向執行法院對債權人提起異議之訴，此觀同法第14條之
    1規定自明。次按確定判決，除當事人外，對於訴訟繫屬後
    為當事人之繼受人者，及為當事人或其繼受人占有請求之標
    的物者，亦有效力，民事訴訟法第401條第1項定有明文。又
    所謂當事人之繼受人，包括因法律行為而受讓訴訟標的之特
    定繼承人在內。所謂訴訟標的，係指為確定私權所主張或不
    認之法律關係，欲法院對之加以裁判者而言。至法律關係，
    乃法律所定為權利主體之人，對於人或物所生之權利義務關
    係。惟所謂對人之關係，係指依實體法規定為權利主體之人
    ，得請求特定人為特定行為之權利義務關係，此種權利義務
    關係僅存在於特定之債權人與債務人之間，倘以此項對人之
    關係為訴訟標的，必繼受該法律關係中之權利或義務人始足
    當之；所謂對物之關係，則指依實體法規定為權利主體之人
    ，基於物權，對於某物得行使之權利關係而言，此種權利關
    係，具有對世效力與直接支配物之效力，如離標的物，其權
    利失所依據，倘以此項對物之關係為訴訟標的時，其所謂繼
    受人，凡受讓標的物之人，均包括在內（最高法院84年度台
    上字第154號判決、91年度台抗字第420號裁定可資參照）。
    經查：
　⒈林顏寶玉等25人執系爭確定判決為執行名義，就系爭土地自1
    01年1月1日起至105年12月31日止之租金共165萬1,140元、
    自106年1月1日起至107年12月31日止之租金共66萬560元，
    聲請執行法院對周泰山為系爭執行程序之強制執行，經執行
    法院於107年2月13日轉給周泰山提出之145萬360元予林顏寶
    玉等25人，林顏寶玉等25人則就剩餘未受清償部分向執行法
    院請求繼續執行，系爭執行程序迄未終結等情，業有系爭確
    定判決、民事強制執行聲請狀、執行法院106年11月27日士
    院彩106司執秋字第34757號函、民事陳報㈡狀暨所附同意書
    、執行法院發還民事強制執行案款通知、保管款支出清單、
    民事執行陳報狀可稽（見原審卷第167至174、182至183、24
    3至252頁、本院卷第271至273頁），並經本院依職權調取該
    執行卷宗核閱無訛，上開情事自堪認屬實。
　⒉按租用基地建築房屋，承租人房屋所有權移轉時，其基地租
    賃契約，對於房屋受讓人，仍繼續存在，民法第426條之1定
    有明文。再按繼承人自繼承開始時，除本法另有規定外，承
    受被繼承人財產上之一切權利、義務，民法第1148條前段定
    有明文。查系爭土地原係林紅英基於不定期基地租賃之法律
    關係（即系爭租約）出租予蘇玉路建築房屋，林林等5人（
    即林紅英之子）於取得系爭土地所有權後，於39年間就系爭
    土地設定系爭地上權予蘇玉路，其後系爭租約之法律關係輾
    轉由林登發等12人（即林紅英之繼承人或再轉繼承人）、蘇
    歐桂等9人（即蘇玉路之繼承人）分別繼承，蘇歐桂等9人亦
    繼承系爭地上權，嗣林登發等12人對蘇歐桂等9人所提調整
    租金之訴，經本院以系爭確定判決蘇歐桂等9人就系爭土地
    應給付之租金，應自80年7月1日起按6個月1期調整為16萬5,
    114元並給付予林登發等12人確定；周泰山於93年間經8610
    號執行事件拍賣取得系爭建物及系爭地上權，應依民法第42
    6條之1規定繼受系爭租約之法律關係，為系爭確定判決之繼
    受人等情，業有系爭確定判決、系爭土地之土地建物查詢資
    料、原法院105年度簡上字第119號判決、系爭建物之建物謄
    本可參（見原審卷第236至242、295、175至181頁、本院卷
    第298至299頁、系爭執行卷宗聲證5），並為兩造所不爭執
    （見本院卷第179至180、324頁），堪認屬實。又林顏寶玉
    等25人為林紅英之繼承人或再轉繼承人等情，亦為兩造所不
    爭執（見本院卷第282頁），林顏寶玉等3人、杜林素娥雖非
    系爭土地所有權人，有系爭土地之土地建物查詢資料可憑（
    見原審卷第290至296頁），惟按租賃契約，係以當事人約定
    ，一方以物租與他方使用收益，他方支付租金而成立，並不
    以出租人對於租賃物有所有權為要件（最高法院64年度台上
    字第424號判決參照），其等4人仍得繼承系爭租約之法律關
    係；蘇玉路係向林紅英租賃系爭土地以建築房屋，難認有民
    法第425條之1所定土地與其上房屋原同屬一人所有之情形，
    縱林顏寶玉等3人、杜林素娥讓與其等就系爭土地所有權之
    應有部分予他人，亦僅該等受讓人得否與周泰山間就系爭土
    地受讓部分另行成立推定之租賃關係，要難認渠等受讓人得
    適用或類推適用民法第425條之1規定直接繼受系爭租約之法
    律關係，是周泰山主張應由系爭土地之現共有人依民法第42
    5條之1規定或類推適用而繼受系爭租約之法律關係云云，自
    不可採。又林登發等12人依民法第442條規定請求蘇歐桂等9
    人調整系爭租約之租金給付（見原審卷第172頁），係以對
    人之關係為訴訟標的，依前說明，亦不因單純移轉系爭土地
    所有權應有部分，而使受讓人因取得標的物而繼受系爭確定
    判決之訴訟標的法律關係。從而，林顏寶玉等25人辯稱其等
    本於繼承之法律關係，繼受系爭租約之法律關係而為系爭確
    定判決之繼受人，即屬有據；其等以系爭確定判決繼受人之
    身分，執該判決為執行名義，全體向執行法院聲請對周泰山
    為系爭執行程序，自屬當事人適格，周泰山依強制執行法第
    14條之1規定，請求撤銷系爭執行程序，自無理由。
　㈡林顏寶玉等25人執系爭確定判決為執行名義向執行法院聲請
    對周泰山為系爭執行程序，既屬適法，其等受領執行法院於
    執行程序中所轉給周泰山提出之145萬360元，自有法律上原
    因，並非不當得利；周泰山雖於104年4月9日取得系爭土地
    應有部分10分之1（見原審卷第294頁），惟其自陳前開向執
    行法院提出之金額已事先扣除依前開應有部分比例所計算者
    （見本院卷第335頁），周泰山顯未給付該部分利益予林顏
    寶玉等25人，其主張林顏寶玉等25人溢領14萬5,036元之不
    當得利，亦非可取。是周泰山依民法第179條規定，請求林
    顏寶玉等25人返還145萬360元，亦無理由。
　㈢綜上所述，周泰山依強制執行法第14條之1第1項規定，請求
    撤銷系爭執行程序，及依民法第179條規定，請求林顏寶玉
    等25人給付145萬360元，及自起訴狀繕本送達翌日起至清償
    日止，按週年利率5%計算之利息，為無理由，不應准許。原
    審判命系爭執行程序關於林桂長對周泰山強制執行請求超過
    10萬8,048元部分、關於林顏寶玉、林陳淑敏對周泰山強制
    執行部分之強制執行程序均應予撤銷，及命林桂長、林顏寶
    玉、林陳淑敏應依序給付周泰山29萬72元本息、9萬6,691元
    本息、2萬4,173元本息，尚有未合，林顏寶玉等3人上訴意
    旨指摘原判決前開部分不當，求予廢棄改判，為有理由，爰
    由本院改判如主文第2項所示。原審就其餘不應准許（即請
    求撤銷系爭執行程序關於林桂長對周泰山強制執行請求10萬
    8,048元部分，及被上訴人對周泰山強制執行請求部分，暨
    命林顏寶玉等25人共同給付周泰山103萬9,424元本息）部分
    ，為周泰山敗訴之判決，並無不合，周泰山上訴意旨就此部
    分仍執陳詞，指摘原判決不當，聲明廢棄，為無理由，應駁
    回其上訴。
四、本件事證已臻明確，兩造其餘之攻擊或防禦方法及所用之證
    據，經本院斟酌後，認為均不足以影響本判決之結果，爰不
    逐一論列，附此敘明。
五、據上論結，本件林顏寶玉等3人之上訴為有理由、周泰山之
    上訴為無理由，依民事訴訟法第450條、第449條第1項、第7
    8條，判決如主文。　　　　　
中　　華　　民　　國　　110 　年　　7 　　月　　28　　日
                  民事第二十三庭
                        審判長法  官  蕭胤瑮
         　　　 　　　　　　　法  官　楊舒嵐
        　　　　　　　　　　　法  官　許勻睿
正本係照原本作成。
如不服本判決，應於收受送達後20日內向本院提出上訴書狀，其
未表明上訴理由者，應於提出上訴後20日內向本院補提理由書狀
（均須按他造當事人之人數附繕本）上訴時應提出委任律師或具
有律師資格之人之委任狀；委任有律師資格者，另應附具律師資
格證書及釋明委任人與受任人有民事訴訟法第466條之1第1項但
書或第2項所定關係之釋明文書影本。如委任律師提起上訴者，
應一併繳納上訴審裁判費。
中　　華　　民　　國　　110 　年　　7 　　月　　29　　日

　　　　　　　　　　　　　    書記官  秦湘羽